臺灣板橋地方法院刑事判決　　　　　　　100年度易字第473號
公　訴　人　臺灣板橋地方法院檢察署檢察官
被　　　告　黃婉甄
選任辯護人　陳石山律師
　　　　　　游涵歆律師
上列被告因竊盜案件，經檢察官提起公訴（99年度偵字第18647
號），本院判決如下：
    主  文
黃婉甄無罪。
    理  由
一、公訴意旨略以：被告黃婉甄於民國99年5 月18日凌晨3 時許
    ，在臺北縣板橋市（現改制為新北市板橋區，下同）新府路
    140 號5 樓王英欉女友之住處（起訴書誤載為王英欉之住處
    ）內，趁王英欉與鄭光宇在陽台吸菸而疏於注意時，意圖為
    自己不法之所有，徒手竊取鄭光宇置於客廳茶几上皮夾中之
    新臺幣（下同）3800元，得手後將之藏放於自己之皮包內，
    嗣為王英欉與鄭光宇發現，要求被告返還上開款項未果後，
    報警處理始悉上情，因認被告涉犯刑法第320 條第1 項之竊
    盜罪嫌。
二、證據能力部分
(一)、按被告以外之人於審判外之言詞或書面陳述，除法律有規定
    者外，不得作為證據，刑事訴訟法第159 條第1 項定有明文
    。查證人鄭光宇、王英欉於警詢中證述之證據能力，業經被
    告及辯護人於本院100 年4 月7 日準備程序中聲明異議，另
    查無合於刑事訴訟法第159 條之1 至159 條之4 所定傳聞證
    據得為證據之例外情形，是依刑事訴訟法第159 條第1 項之
    規定，應認證人鄭光宇、王英欉於警詢時之陳述並無證據能
    力，不得直接作為認定被告犯罪事實存在之證據。惟參酌刑
    事訴訟法第166 條之1 第2 項、第3 項第6 款，第166 條之
    2 之規定及行反詰問時，容許以陳述人先前之陳述作為彈劾
    證據之法理，非不得以之作為彈劾證據，用來爭執、評價被
    告或證人陳述之證明力（最高法院94年度台上字第6881號、
    第6732號判決意旨參照）。是證人鄭光宇、王英欉於警詢時
    之證述，雖無證據能力，然得資為彈劾證據之用，用以評價
    被告或相關證人陳述之證據價值，並供法院綜合研判形成心
    證之參考（最高法院98年度台上字第5774號判決意旨參照）
    。
(二)、除證人鄭光宇、王英欉於警詢時之證述外，本判決後開所引
    用被告以外之人於審判外之陳述（包括書面陳述），固均屬
    傳聞證據，惟公訴人、被告及辯護人就前揭審判外陳述之證
    據能力，於本院準備程序中均表示不予爭執，且於本案言詞
    辯論終結前亦均未聲明異議。本院審酌該等證據資料製作時
    之情況，並無違法不當及證明力明顯過低之瑕疵，亦認為以
    之作為證據應屬適當，依刑事訴訟法第159 條之5 規定，認
    該等證據資料均有證據能力。
三、按犯罪事實應依證據認定之，無證據不得認定犯罪事實；不
    能證明被告犯罪者，應諭知無罪之判決，刑事訴訟法第154
    條第2 項、第301 條第1 項分別定有明文。又刑事訴訟法第
    161 條第1 項明定：檢察官就被告犯罪事實，應負舉證責任
    ，並指出證明之方法。依此，檢察官對於起訴之犯罪事實，
    應負提出證據及說服之實質舉證責任。倘其所提出之證據，
    不足為被告有罪之積極證明，或其指出證明之方法，無從說
    服法院形成被告有罪之心證，基於無罪推定之原則，自應為
    被告無罪判決之諭知（最高法院92年台上字第128 號判例意
    旨參照）。次按告訴人之告訴，係以使被告受刑事訴追為目
    的，是其陳述是否與事實相符，仍應調查其他證據以資審認
    。另被害人之為證人，與通常一般第三人之為證人不侔。被
    害人就被害經過所為之陳述，其目的在於使被告受刑事訴追
    處罰，與被告處於絕對相反之立場，其陳述或不免渲染、誇
    大。是被害人縱立於證人地位具結而為指證、陳述，其供述
    證據之證明力仍較與被告無利害關係之一般證人之陳述為薄
    弱。從而，被害人就被害經過之陳述，除須無瑕疵可指，且
    須就其他方面調查又與事實相符，亦即仍應調查其他補強證
    據以擔保其指證、陳述確有相當之真實性，而為通常一般人
    均不致有所懷疑者，始得採為論罪科刑之依據（最高法院52
    年台上字第1300號判例、95年度台上字第6017號判決意旨可
    資參考）。
四、本件公訴人認被告涉有竊盜罪嫌，無非係以被告之供述、證
    人即告訴人鄭光宇於偵查及本院審理中之指述、證人王英欉
    於偵查及本院審理中之證詞、臺北縣（已改制為新北市，下
    同）政府警察局海山分局搜索扣押筆錄、扣押物品目錄表、
    贓物認領保管單各1 份、現場位置草圖1 紙、現場照片2 張
    及鈔票照片3 張等資為論據。訊據被告則否認有何竊盜之犯
    行，辯稱：伊當天並未看到告訴人之皮夾置放於何處，更未
    於前開時地竊取告訴人皮夾內之現金。扣案交由給告訴人保
    管之現金3800元，係警察在警局要求伊將伊所有置放於皮夾
    內之現金6300元取出放在桌上，由告訴人自行從中挑出，伊
    所取出之6300元鈔票，每張均有摺痕等語。
五、經查：
(一)、99年5 月18日凌晨，告訴人先駕車前往被告位於臺北縣新莊
    市（已改制為新北市新莊區○○○路居處搭載被告，再驅車
    前往臺北市西門町錢櫃搭載王英欉及王英欉之女友，其後被
    告、告訴人、王英欉、王英欉女友4 人即一同前往王英欉女
    友位於臺北縣板橋市○○路140 號5 樓之住處，並於該處喝
    酒聊天。期間王英欉女友先返回房間休憩，告訴人、王英欉
    曾至陽台抽煙。嗣後告訴人欲駕車載送被告返家，二人於樓
    下停車場為被告是否竊取告訴人現金乙事起口角爭執，被告
    遂於同日凌晨4 時36分及4 時39分以其所有門號0000000000
    號行動電話撥打110 報警。警方獲報前往現場處理，將被告
    、告訴人帶回警局製作筆錄，被告於警局內取出置放於其皮
    夾內之現金共6300元，其中3800元嗣由警方查扣，並交由告
    訴人立據保管等情，為被告於偵查及本院審理中供承不諱，
    核與告訴人及證人王英欉於偵查及本院審理中之證述相符，
    且有被告前開行動電話通話明細、扣押物品目錄表、贓物認
    領保管單各1 紙及鈔票照片2 紙附卷可稽，均堪信屬實。
(二)、證人即告訴人於本院審理中雖到庭證稱：當天伊到王英欉女
    友住處時，皮夾內共有3900元。伊去接被告前，有至便利商
    店買1 包煙，找了9 百多元，伊拿了錢就直接放在口袋並且
    有對摺再對摺，伊上車前即把900 元攤開放入皮夾。另外的
    3000元是因為那時伊剛好需要用錢繳費，伊先前有以電話向
    王英欉借錢，後來在錢櫃的門口，王英欉就在伊駕駛座的車
    窗外，將伊要借的3000元拿給伊，王英欉將3000元拿給伊時
    ，已經摺（對摺再對摺）好了，伊在下車前將3 千元直接放
    入皮夾，未將3000元攤平。後來伊、被告、王英欉及王英欉
    之女友到王英欉住處喝酒聊天，中途伊跟王英欉在陽台抽煙
    聊天，當時王英欉女友已經先回同層房間休息，被告一人在
    客廳，伊看到被告側影拿伊放在客廳沙發旁邊茶几上之皮夾
    ，伊看到被告在拿東西，但伊不確定被告拿什麼東西，當下
    伊不以為意，以為是被告鬧著玩。後來伊有看到被告進廁所
    ，伊不知道被告進廁所做何事，伊從陽台上看到被告的影子
    是站著的。之後伊覺得累了，到樓上休息，剩下王英欉與被
    告二人在聊天，結束之後，被告上來說她要回去了，伊要送
    她回去，在樓下櫃台繳費時，伊發現伊皮夾內只剩100 元，
    伊先繳完費後，回來跟被告說不要鬧了，把錢拿出來，被告
    堅持說她沒拿，伊說算了我送妳回去，被告說不用了，她要
    自己回去，伊用手拉她一下，被告叫伊將手放開，並打電話
    報警。到警局後，被告從皮夾內拿出幾千元，警方將3800元
    還給伊，伊失竊的3800元都有摺痕，其中3 張千元紙鈔摺得
    較整齊，摺痕特別明顯，其他800 元也有摺痕，但沒有壓得
    很整齊等語（見本院100 年4 月27日審判筆錄）。惟告訴人
    於案發當天既自陳尚須向王英欉借款繳費，足見告訴人當時
    之經濟狀況並不寬裕；又告訴人於本院審理中，已陳明被告
    係其朋友之朋友，其於案發當天係第3 次與被告見面，與被
    告並不熟稔，惟其於陽台上目睹被告私下拿取其皮夾並拿取
    其內物品，非僅毫無戒心，當場予以制止，竟認為被告翻動
    皮夾係與其開玩笑，且告訴人於進屋後，被告既對翻動告訴
    人皮夾乙事隻字未提，則告訴人自足知悉被告上開舉止絕非
    出於玩鬧之意，告訴人卻仍漫不在意，未即時拿取其皮夾查
    看以確認有無財物損失，已殊與常情有違。再者，依告訴人
    上開證詞，其前往王英欉女友前揭住處時，其皮夾內共置放
    有3900元之紙鈔，且均置放於皮夾內同一夾層，被告果有竊
    取告訴人現金之舉措，何以獨留1 張百元紙鈔於皮夾內，亦
    啟人疑竇。復以，觀之告訴人前揭證言，告訴人係於樓下停
    車場繳費時，始發覺3800元現金失竊並質問被告，經被告否
    認有竊取情事後，告訴人已表示不予追究且欲載送被告返家
    ，倘若被告確有竊取告訴人上開款項之犯行，自應慶幸其犯
    罪事實未獲告訴人進一步查究，惟被告卻無畏犯行曝光，主
    動報警處理，亦與一般犯嫌之常態反應不合，則告訴人前揭
    證詞是否屬實，自非無疑。
(三)、證人王英欉於本院審理中，固亦證稱：99年5 月17日下午，
    告訴人有跟伊借3000元，後來到了錢櫃，被告直接搖下窗戶
    ，伊就把錢拿給被告。因為在場有不認識的女生即被告，伊
    不好意思光明正大拿給告訴人，伊就將3000元對摺再對摺拿
    給他。後來伊等四人在客廳聊天喝酒，中途伊女友想睡覺，
    就先回同層房間睡覺，伊不知道喝多久，伊就跟告訴人到陽
    台抽煙，被告在室內客廳，伊看到被告拿告訴人的皮夾，是
    在沙發旁邊的小桌子，但伊沒有看到被告從告訴人皮夾內拿
    錢，伊有跟告訴人說，告訴人說被告可能是開玩笑的，伊等
    就沒有太在意。被告翻完皮夾後，有朝著伊等走過來去上廁
    所，但伊沒有注意到被告手上是否有拿東西或皮夾。後來伊
    幫告訴人及被告刷卡，他們坐電梯到一樓停車場，過了沒多
    久，告訴人打電話過來說他還在停車場門口，叫伊下去，警
    察就來了，去了停車場，告訴人跟伊說，伊才知道被告有拿
    告訴人的3 千多元。到派出所後，警察有叫被告把錢拿出來
    ，告訴人指認3 千多元，其中3 千元是伊借給告訴人的錢，
    因為錢的摺痕是伊對摺再對摺等語（見同上審判筆錄）。惟
    證人王英欉與告訴人於本院審理中一致證稱其2 人相識至少
    已有7 、8 年，交情很好，則證人王英欉是否有迴護告訴人
    而為不實證詞之虞，亦應審慎衡酌。綜觀證人王英欉及告訴
    人於警詢、偵查中之證詞，證人王英欉於警詢中原證稱：伊
    有在西門町拿給告訴人3000元，伊係將現金對摺兩次交給告
    訴人，因此現金很容易辨認。伊和告訴人在伊女友家陽台抽
    煙，同時看到被告從告訴人錢包偷拿3800元等語（見偵查卷
    第17頁至第19頁），於偵查中亦證陳：伊當時跟告訴人在陽
    台抽煙，從落地窗看到被告一人在客廳，從告訴人的皮夾內
    拿錢（見偵查卷第43頁）。證人即告訴人於警詢中指稱：當
    時伊與王英欉從陽台透過玻璃門清楚看見被告在客廳拿伊放
    在桌上錢包裡的3800元，然後轉到暗處不知把錢放到哪裡。
    因伊特別將其中3000元特殊對摺以辨識朋友借伊的錢，因此
    當被告自願將皮包錢拿出時，伊一眼認出為伊所失竊之財物
    （見偵查卷第14頁），於偵查中證以：當時伊從落地窗看到
    被告一個人在客廳，背對著伊，從伊的皮夾內拿走3800元，
    當時伊以為被告鬧著玩，就沒有馬上制止他，之後因為她沒
    有把錢還伊，伊才提竊盜告訴。因為那3000元是王英欉剛領
    出來的新鈔，他把鈔票對摺再對摺交付交給伊，所以伊可以
    確認警方要被告從皮包拿出的3800元是伊的（見偵查卷第43
    頁）。由是可知，證人王英欉及告訴人於警詢或偵查中，均
    指證其等確有看到被告拿取告訴人皮夾內之現金3800元歷歷
    ，惟其等於本院審理中，卻分別改稱並未看到被告從皮夾內
    拿錢或不知道被告拿取何物，則其等對於是否親眼目睹被告
    從告訴人皮夾內拿走現金之重要事項，先後所述不一，則其
    等在警詢、偵查中之陳述，是否有渲染、誇大之情事，顯屬
    可疑。又關於告訴人所稱失竊現金之特徵，告訴人於警詢中
    陳稱係其將向朋友借得之款項特殊對摺以利於辨識，證人王
    英欉則稱係其將現金對摺兩次後交給告訴人，其二人對於何
    人將鈔票對摺乙節，陳述相歧。再者，告訴人於警詢中，原
    稱被告於警局拿出之紙鈔，僅有其中3 張千元紙鈔有特殊對
    摺，嗣於偵查中，又翻稱其他的800 元乃其去買煙所找的錢
    ，其順手將錢對摺再對摺一起放入皮包內，前後指述亦未盡
    一致。另證人王英欉於本院審理中，先證稱被告在警局內所
    拿出的鈔票，除其自己先前借給告訴人之3000元外，其他的
    錢並無摺痕（惟此與卷附800 元鈔票有摺痕之事實不符），
    旋又稱其無法確知告訴人所指認其餘失竊的800 元有無摺痕
    ，足見證人王英欉對於被告在警局內所取出之鈔票外觀，記
    憶亦屬模糊。參諸千元、5 百元或百元紙鈔均乃我國通用貨
    幣，且屬代替物，除其上之鈔票編號外，各張紙鈔之原始外
    觀，無論大小、材質、顏色、圖樣等特徵均屬相同，如非經
    人在其上標記特別記號，或該鈔票有缺角、撕痕、燒焦、遭
    污染等顯著特徵，一般人實難對於個別鈔票之外觀有特殊印
    象而得辨識彼此間之差異，且因各張同值鈔票所表彰之金錢
    價值相同，衡情一般人亦不會對於自己隨身攜帶之鈔票外觀
    特點加以記憶。又保管鈔票之習慣雖因人而異，然習於將鈔
    票對摺（或再對摺）後放入皮夾內或隨手將鈔票對摺放入口
    袋內保管者，比比皆是，是如非印製後未經使用之全新紙鈔
    ，因舊鈔已在多人間輾轉流通，則鈔票上存有前手對摺鈔票
    後所遺留之摺痕，實甚為常見。本件被告於報案後在警局內
    所取出之現金共6300元，已如前述，扣案之3800元乃經告訴
    人在該6300元中指認挑出，並非單獨置放於另處；且觀諸卷
    附扣案3800元鈔票之照片可知，該等鈔票均非全新紙鈔，其
    上摺痕亦屬最為常見之對摺摺痕；告訴人所有之其餘2500元
    鈔票，因未扣案，且無相關照片可資相佐，則該2500元是否
    同有相似之摺痕，亦非無疑。況佐以告訴人於本院審理中，
    自承其並未注意除扣案之3800元外，其他鈔票有無摺痕；證
    人王英欉對於被告所持鈔票外形之印象模糊乙節，亦經本院
    論敘如前，則告訴人或證人王英欉究係如何依照摺痕之特徵
    ，從上開6300元中辨識或指認告訴人失竊之3800元，更屬可
    疑，是難率以告訴人或證人王英欉上開有瑕疵之證述，遽入
    被告於罪。
(四)、公訴意旨雖又以被告於警詢、偵查及本院審理中，對於其自
    皮夾內取出之6300元之來源供述並不一致，指稱被告所辯不
    可採信。惟如無明確積極事證，本不能僅以被告先後供詞未
    盡一致，遽謂其涉有犯罪。且金錢乃代替物，復具有強大之
    流通性，衡諸常情，一般人較為重視者，乃己有現金之金額
    多寡，至各張鈔票之確切來源，究係他人還款、或於自動櫃
    員機提領、或於商店購物所餘等，應非所有人所關心，猶無
    隨時加以記憶區別之必要，是縱被告對於其所有現金之來源
    供述未盡相同，亦尚屬合理，不得憑此率為不利於被告之認
    定。
六、據上所陳，本件告訴人及證人王英欉對於告訴人被害經過之
    陳述存有瑕疵，其等陳述是否確與真實相符，容有合理之懷
    疑。公訴人所舉事證，無從使本院形成對被告有罪之確信，
    自應為其無罪之諭知，以昭審慎。
據上論斷，應依刑事訴訟法第301 條第1 項，判決如主文。
本件經檢察官鄭淑壬到庭執行職務。
中    華    民    國   100    年    5     月    20    日
                  刑事第十九庭  法  官  吳佳穎
以上正本證明與原本無異
如不服本判決應於送達後10日內向本院提出上訴狀
                                書記官  黃炎煌
中    華    民    國  100     年    5     月    25    日